臺灣高等法院臺南分院刑事裁定　　　　　　　 九十三年度交抗字第六六號　　Ｃ
　　　抗　告　人　交通部公路總局嘉義區監理所雲林監理站
　　　法定代理人　柯　　　武
　　　相　對　人
　　　即 異議 人　甲　○　○.
右列抗告人因異議人違反道路交通管理處罰條例案件，不服臺灣雲林地方法院中華民
國九十三年四月十二日裁定（九十三年度交聲字第一九號）提起抗告，本院裁定如左
：
      主      文
抗告駁回。
      理      由
一、本件抗告意旨略以：依據道路交通管理處罰條例第七條之三第一項第三款規定略
    以：不服指揮稽查而逃逸者，得對汽車所有人逕行舉發。又同條第二項規定：前
    項逕行舉發，應記明車輛牌照號碼、車型等可資辨明之資料，查明汽車所有人姓
    名或名稱、住址後，製單舉發之。準此，本案舉發單位依法舉發並無不當。又違
    反道路交通管理事件處理細則第二十四條規定：「逕行舉發違反道路交通管理事
    件，經汽車所有人依通知單之應到案日期前到案，並告知違規駕駛人姓名、身分
    證統一編號及住址者，處罰機關應即另行通知違規駕駛人到案依法處理，逾應到
    案日期，處罰機關應依本條例（道路交通管理處罰條例）第八十五條第三項規定
    處罰該汽車所有人」，本案受處分人甲○○雖於違規通知單填載應到案日期前向
    本站提出申訴，惟其並未提供男性駕駛人為何人，足見受處分人已有不願表示違
    規當時係由何人駕駛之意思，本案原處分機關據以處罰車輛所有人，並無不當。
    原審認本案違規通知單既載明「駕駛人為男性」且經異議人到庭表示駕駛人為其
    男友曾明士君，則本案違規人應非異議人而為異議人不罰之諭知，與前揭規定不
    符。倘若本案撤銷原處分，車輛所有人不罰，爾後類此違規情形者，車輛所有人
    縱依限到案抑或逾應到案期限而拒絕提供違規駕駛人，舉發單位難再依法「逕行
    舉發」告發取締車輛所有人，上開規定將形同具文，日後難以維護交通秩序及保
    障其他用路人之安全，爰依法提起本件抗告云云。
二、按「人民違反法律上之義務而應受行政罰之行為，法律無特別規定時，雖不以出
    於故意為必要，仍須以過失為其責任條件。但應受行政罰之行為，僅須違反禁止
    規定或作為義務，而不以發生損害或危險為其要件者，推定為有過失，於行為人
    不能舉證證明自己無過失時，即應受處罰」，為司法院大法官釋字第二七五號解
    釋文所揭示，準此，行政罰之處罰要件，以行為人有故意或過失為必要，又所謂
    「違反法律上之義務而應受行政罰之行為」，徵諸憲法第二十三條及司法院大法
    官釋字第三一三號解釋意旨，應係指違反「法律對違反義務而應受處罰之要件與
    數額有明文規定」之行為，若法律雖明文一定之義務，然對於該義務之違反未明
    文處罰之要件與數額，且亦未授權以行政命令補充規範之情形時，自不得比附援
    引或逕行推定該義務之違反即應受何等處罰。次按有關交通違規之處罰，乃限制
    人民行動自由，並侵害人民之財產權，自應以法律規定處罰之要件與數額，若法
    律就其構成要件以命令為補充規定者，授權之內容應具體明確，然後據以發布命
    令，始符合憲法第二十三條法律保留及比例原則之意旨。查道路交通管理處罰條
    例第七條之二規定：「汽車駕駛人之行為有左列情形之一，當場不能或不宜攔截
    製單舉發者，得對汽車所有人逕行舉發處罰：一  闖紅燈或平交道。二  搶越行
    人穿越道。三  違規停車而駕駛人不在場。四  不服指揮稽查而逃逸，或聞消防
    車、救護車、警備車、工程救險車之警號不立即避讓。五  違規停車或搶越行人
    穿越道，經各級學校交通服務隊現場導護人員簽證檢舉。六  其他違規行為經以
    科學儀器取得證據資料者。前項逕行舉發，應記明車輛牌照號碼、車型等可資辨
    明之資料，查明汽車所有人姓名或名稱、住址後，製單舉發處罰之。第一項第六
    款以科學儀器取得證據資料，得委託民間辦理。」，並未明文處罰之要件與數額
    ，參以其立法理由謂：「現行違反道路交通管理事件統一裁罰標準及處理細則第
    二十三條得逕行舉發之規定，因影響人民權利義務，為符合法律保留之精神，爰
    酌予修正增訂於本條」，前述之「違反道路交通管理事件統一裁罰標準及處理細
    則」第二十三條之規定，則經內政部、交通部於九十一年八月三時日會銜刪除之
    。足見道路交通管理處罰條例第七條之二之增訂，僅止於將原屬行政命令之逕行
    舉發方式予以法律明文，以符合法律保留原則，並不因條文增訂「處罰」二字，
    即認行政機關得援引該條文逕行對車輛所有人為實體之處罰。況本條文亦無推定
    車輛所有人在第一項各款規定之情形下，具有故意或過失之責任條件，揆諸前揭
    釋字第二七五號解釋意旨，車輛所有人在無故意或過失之情況下，自不因本條之
    規定而受罰。
三、次查，道路交通管理處罰條例第八十五條第三項規定：「本條例關於車輛駕駛人
    之處罰，如應歸責於車輛所有人者，處罰車輛所有人」，乃規範法律所明文之受
    罰主體對於義務之違反若無故意或過失，但車輛所有人對該義務之違反卻具有可
    歸責之條件時，則應處罰車輛所有人，而不處罰未具責任條件之人。又違反道路
    交通管理事件統一裁罰基準及處理細則第二十四條規定：「逕行舉發違反道路交
    通管理事件，經汽車所有人依通知單之應到案日期前到案，並告知違規駕駛人姓
    名、身分證統一編號及住址者，處罰機關應即另行通知違規駕駛人到案依法處理
    ；逾應到案日期，處罰機關應依本條例第八十五條第三項規定處罰該汽車所有人
    」，自前揭二條文義解釋，當以各該處罰條文內容明文記載受罰主體、處罰要件
    與數額者為限，且須係對於設有處罰要件數額等實體處罰事項所明文之義務違反
    ，或對於交通違規事實之造成，具有故意或過失之責任條件，始得據以處罰車輛
    所有人，亦即，裁罰機關於逕行舉發時，必須有事證理由認定車輛所有人對於違
    規事實之肇致或交通義務之違反，具有可歸責之事由，始可裁罰車輛所有人甚明
    ，況逕行舉發，舉發單位誤判車輛車號等特徵之風險較高，亦存在車輛所有人與
    駕駛人根本無涉之情形，裁罰機關尤應慎重為之，以確保行政罰之正確行使。又
    受舉發違規之車輛所有人於期限內到場陳述意見，道路交通管理處罰條例、違反
    道路交通管理事件統一裁罰基準及處理細則均未對此明文受舉發違規人到場陳述
    意見之內容包括到場陳述駕駛人為何人，法規亦未授權裁罰機關於車輛所有人到
    場未告知實際駕駛人時，即得對車輛所有人裁罰，是以，車輛所有人到場未告知
    實際駕駛人，並不當然屬「到場陳述意見」義務之違反，亦無法憑以推斷該項未
    告知即與違規事實之造成或交通義務之違反有道路交通管理處罰條例第八十五條
    第三項之可歸責情事，裁罰機關仍應本於行政罰正確行使，就到場陳述意見之內
    容，斟酌可供查證之事證，妥為裁量，以昭公信，自不得以車輛所有人並未說明
    實際駕駛人為何人，即漠視卷內已客觀存在之其他事證未予審酌，逕予裁罰車輛
    所有人。
四、查本件異議人即受處分人甲○○於原審陳明其為舉發違規之車號ＧＣ８－７６３
    機車之所有人，其並陳稱於舉發違規之時間、地點，是其男朋友曾明士（住址內
    容甲○○表示不清楚）騎乘上述機車後載其經過該處，因曾明士的安全帽不見了
    ，所以曾明士未戴安全帽，其則戴有安全帽，其當時並未見到該處有警察，亦未
    見警察攔檢等語（見原審第十八至二二頁）。又證人許文政即舉發當時在場之警
    官則到庭證稱：當時是在菜市場附近，我們開車很慢，我們過去時他們騎機車沒
    戴安全帽，我們示意他們停下來，他們看到我們就騎走了，（他們是指誰？）是
    指駕駛人，後座那位有戴安全帽，是女生等語。足見異議人為警舉發當時是頭戴
    安全帽，並未違規，違規者乃駕駛人曾明士。而卷附之舉發違規通知單（見原審
    卷第七頁）上亦載明：「逕行舉發」、「一男子騎乘、後載一女子、三陽、藍色
    」、「未戴安全帽（騎車男子未戴，後座女子有戴）」等字，益證異議人並非駕
    駛人，且其當時戴有安全帽無訛，從而，本件受罰者應係駕駛人曾明士。又異議
    人既然人處於後座由其男友曾明士騎乘機車搭載，異議人因視線上等種種因素，
    未見警方於上述時地執勤舉發違規，衡情是屬正常，尚難持此假設論定異議人當
    時見著警察即告知曾明士駕車逃逸，而否定異議人所稱其未見警察攔查之陳述，
    尚難認異議人對本件違規有何故意或過失責任。況本件異議人於聲明異議前已於
    應到案期限內到場陳述意見，移送機關依舉發通知單所載內容應可明知本件實際
    駕駛人為一男性，本於行政罰之正確性，自應主動向異議人查詢實際駕駛人之姓
    名、年籍，另行通知實際駕駛人到案說明，縱異議人到案後未提出實際駕駛人之
    年籍資料，尚難認有何歸責事由，惟移送機關竟仍昧於本件違規駕駛人顯非車輛
    所有人之事實，未據上開舉發通知單所載內容進一步向異議人詢問實際駕駛人，
    遽引道路交通管理處罰條例第八十五條第三項處罰車輛所有人即異議人，顯有未
    當。原審因而認移送機關之裁罰於法有違，而裁定撤銷原處分，並為異議人不罰
    之通知，核無不合。上開抗告意旨指摘原裁定不當，非有理由，應予駁回。
據上論斷：應依刑事訴訟法第四百十二條，裁定如主文。
中    華    民    國      九十三      年      五      月      十七      日
                                  臺灣高等法院臺南分院刑事第四庭
                                      審判長法官  鄭    文    肅
                                            法官  高    明    發
                                            法官  王    浦    傑
右正本證明與原本無異。
不得再抗告。
                                      法院書記官  蔡    振    豐
中    華    民    國      九十三      年      五      月      二十      日
